【裁判字號】    95,上,51
【裁判日期】    950712
【裁判案由】    分配表異議之訴
【裁判全文】
臺灣高等法院高雄分院民事判決            95年度上字第51號
上  訴  人  丙○○
訴訟代理人  丁○○
被上訴人    己○○
訴訟代理人  朱育男律師
上列當事人間因分配表異議之訴事件，上訴人對於中華民國95年
1 月6 日臺灣高雄地方法院94年度訴字第815 號第一審判決提起
上訴，本院於95年6月28日辯論終結，判決如下：
    主  文
原判決關於確認乙○○就其所坐落高雄縣梓官鄉○○段第一三六
○、一三六四地號及梓義段（原判決誤載為公館段）第四二一地
號土地，權利範圍均二分之一，設定予丙○○之新臺幣佰伍拾
萬元之第二順位抵押權，所擔保之債權不存在部分，暨訴訟費用
（除確定部分外）之裁判，均廢棄。
上開廢棄部分，被上訴人在第一審之訴駁回。
第一、二審訴訟費用（除確定部分外）由被上訴人負擔。
    事實及理由
一、被上訴人起訴主張：被上訴人為訴外人乙○○（原名郭芳蘭
    ）之債權人，前向原審法院聲請對於乙○○之財產為強制執
    行並參與分配，現由原審法院以94年度執字第12423 號執行
    事件執行中。而上訴人就乙○○所有坐落高雄縣梓官鄉○○
    段1360、1364、梓義段421 地號（起訴狀及原判決誤載為公
    館段421 地號）（重測前分別為梓官段547-1 、同段547-3
    及同段547 地號）土地、權利範圍均二分之一（下稱系爭不
    動產），有第二順位抵押權。執行處於民國（下同）93年10
    月16日針對乙○○所有系爭不動產拍賣所得價金制作之分配
    表，表2 記載上訴人所受分配之次序為7 ，債權原本新台幣
    （下同）3,500,000 元。又上訴人雖聲請參與分配，惟均未
    提出債權憑證，若上訴人未能提出債權憑證，上訴人就系爭
    不動產上所設定第二順位抵押權所擔保之債權，亦應不存在
    。為此，爰依法提起本訴，並聲明：確認乙○○於80年5 月
    10日就系爭不動產設定予上訴人之3,500,000 元之第二順位
    抵押權，所擔保之債權不存在。原審法院91年度執字第1242
    3 號清償債務強制執行事件，於93年10月16日對債務人乙○
    ○所有系爭不動產拍賣所得價金制作之分配表，表2 上訴人
    所受分配之次序7 ，債權原本3,500,000 元，應減為0 元。
    （就被上訴人起訴請求更正分配表部分，原審為被上訴人敗
    訴之判決，未據上訴。）
二、上訴人則以：確有借貸乙○○2,250,000 元，資金來源乃伊
    與伊夫丁○○合資750,000 元，甲○○及戊○○各出資750,
    000 元等語，資為抗辯。
三、原審判決確認乙○○於80年5 月10日就系爭不動產設定予上
    訴人之3,500,000 元之第二順位抵押權，所擔保之債權不存
    在。上訴人不服，提起上訴，請求：(一)原判決關於上訴人敗
    訴部分廢棄。(二)上開廢棄部分，被上訴人第一審之訴駁回。
    被上訴人則請求駁回上訴。
四、兩造不爭執之事項：
    被上訴人為乙○○之債權人，前向原審法院聲請對於乙○○
    之財產為強制執行並參與分配，現由原審法院以94年度執字
    第12423 號執行事件執行中。而上訴人就系爭不動產，設定
    有第二順位抵押權。原審法院執行處於93年10月16日針對乙
    ○○所有系爭不動產拍賣所得價金制作之分配表，表2 記載
    上訴人所受分配之次序為7 ，債權原本3,500,000 元。
五、本院判斷：
  (一)上訴人抗辯於80年5 月13日借予郭芳蘭350 萬元，提供乙○
    ○所有系爭不動產予上訴人設定第二順位抵押權，以擔保該
    350 萬元債權，業據上訴人提出土地、建築改良物抵押權設
    定契約書、本票、抵押借據、抵押借款分期償還契約書、存
    證信函及民事聲請狀、丁○○之華南商業銀行（下稱華南銀
    行）活期儲蓄存款存摺各1 份為證（原審卷第126 至129 頁
    、第151、154、155、157、158頁）。查上訴人與郭芳蘭訂
    定之土地建築改良物抵押權設定契約書，明載該抵押權所擔
    保債權之金額為3,500,000 元，債務清償日期為80年8 月7
    日，利息按中央銀行核定放款利率計算。又債務人郭芳蘭出
    具之抵押借據記載「收到借款新臺幣3,500,000 元整，利息
    按月息3 分計算，定民國80年8 月13日清償，如逾期另按3
    分計付違約金。提供梓官鄉○○段地號547 、547 之1 、54
    7 之3 ，面積0.2482、0.1141、0.0001公頃，權利範圍2 分
    之1 為擔保設定抵押權（岡山地政事務所民國80年5 月8 日
    第5442號登記）。另簽發3,500,000 元整商業本票乙張交付
    債權人」等語；抵押借款分期償還契約書影本1 紙，亦載有
    「前乙方（指乙○○）於民國80年5 月8 日將宗地高雄縣梓
    官鄉○○段547 、547 之1 、547 之3 共參筆田地面積553
    坪約，送件80.5.8岡字第5442號向甲方（即丙○○）設定抵
    押貸款新臺幣3,500,000 元整。」參以丙○○早在80年10月
    14日即曾以1 支郵局存證信函第149 號致郭芳蘭：「妳於80
    年5 月13日向我情商借用新台幣3,500,000 元，已於本（80
    ）年8 月13日到期，妳說一次還清發生困難，要求9 月5 日
    先付100 萬元，餘欠250 萬元決於9 月30日清還，邀得本人
    同意允妳照辦，迄10月14日，妳對自己所提協議和承諾未見
    信守……」，及郭芳蘭於80年5 月13日簽發面額350 萬元，
    於80年8 月13日無條件擔任兌付之本票一紙予上訴人收執以
    觀，足見上訴人確有貸予郭芳蘭350 萬元，並由乙○○提供
    乙○○所有系爭不動產，設定第二順位抵押權，以擔保該債
    權，堪予認定。又系爭不動產抵押權設定契約書及土地登記
    謄本，均記載該350 萬元債務之清償期為80年8 月7 日，雖
    上開抵押借據及存證信函載為80年8 月13日，顯係誤載，尚
    難執此認上訴人未貸與乙○○350 萬元之事實。上訴人於80
    年間即聲請對乙○○拍賣系爭抵押物，於81年1 月15日即取
    得准予拍賣之裁定（80年拍字2432號；見本院卷72頁），並
    曾聲請強制執行未果，足徵該債權早即存在，而長久未受清
    償，並非臨訟偽造。被上訴人以該債權係虛偽之情，核不足
    取。
  (二)至關於上訴人出借350 萬元經過，雖上訴人之訴訟代理人丁
    ○○最初於原審言詞辯論期日時，先稱：由伊交付3,500,00
    0 元予戊○○，再由戊○○處理等語，又稱該款由伊帳戶提
    領，嗣改稱實際上由伊及友人甲○○共同出資，由伊及甲○
    ○分別借款750,000 元，不知戊○○有無出資，亦不知為何
    設定350 萬元之抵押權，均係戊○○處理等語。甲○○於原
    審證稱丁○○、戊○○與伊各自出資750,000 元，央請丙○
    ○擔任債權人，應係丙○○借款予乙○○等語，及丁○○稱
    上訴人出資40,000元，伊出資710,000 元等語，其等就出借
    款及各人出資額所述固有不一，惟查，本件借貸係在80年5
    月間，距本件訴訟審理，期間長達15年，衡情就事實之記憶
    ，每隨時間之延長而趨模糊，雖丁○○等就各人提出之金額
    及合計出借之款項，其陳述金額之細節有所出入，並不影響
    前述上訴人金錢消費借貸事實之認定。又出借款中，丁○○
    、戊○○及甲○○雖各有提出部分款項，惟參以系爭不動產
    抵押權設定契約書、抵押借款償還契約書係上訴人郭芳蘭（
    即乙○○）簽訂（原審卷第128 、129 、154 頁）及上訴人
    以存證信函向郭芳蘭催討該350 萬元借款以觀，顯然該350
    萬元雖大部分金額係由甲○○、戊○○等人共同出資，但係
    以上訴人名義出借，而與乙○○成立借貸之合意，債權、債
    務關係存在於上訴人與乙○○之間，而設定抵押權供該債權
    擔保。
六、綜上所述，被上訴人訴請確認乙○○於80年5 月10日就系爭
    不動產，設定予丙○○之350 萬元之第二順位抵押權，所擔
    保之債權不存在，為無理由。原審為上訴人敗訴之判決，尚
    有未合，上訴意旨求予廢棄為有理由，應將原判決此部廢棄
    ，改判如主文第2項所示。
據上論結，本件上訴為有理由，依民事訴訟法第450 條、第78條
，判決如主文。
中    華    民    國    95    年    7     月    12    日
                            民事第六庭
                                審判長法官  許明進
                                法      官  謝肅珍
                                法      官  張明振
以上正本證明與原本無異。
如對本判決上訴，須於判決送達後20日內向本院提出上訴狀，其
未表明上訴理由者，應於上訴後20日內向本院提出上訴理由書（
均須按他造當事人之人數附繕本）。上訴時應提出委任律師或具
有律師資格之人之委任狀，並依附註條文規定辦理。
中    華    民    國    95    年    7     月    13    日
                                書  記  官  彭筱瑗
附註：
民事訴訟法第466條之1 ：
對於第二審判決上訴，上訴人應委任律師為訴訟代理人，但上訴
人或其法定代理人具有律師資格者，不在此限。
上訴人之配偶、三親等內之血親、二親等內之姻親，或上訴人為
法人、中央或地方機關時，其所屬專任人員具有律師資格並經法
院認為適當者，亦得為第三審訴訟代理人。第1 項但書及第2 項
情形，應於提起上訴或委任時釋明之。
                                                      Q


司法院資訊處製作；財團法人民間司法改革基金會備份。
